臺灣高雄地方法院刑事判決　　　　　　　96年度訴字第2242號
公　訴　人　臺灣高雄地方法院檢察署檢察官
被　　　告　味而達科技有限公司
法定代理人　丁○○
被　　　告　乙○○
　　　　　　丙○○
上二人共同　王進佳律師
選任辯護人
上列被告因政府採購法案件，經檢察官提起公訴（96年度偵字第
13454號），本院判決如下：
    主  文
乙○○意圖影響採購結果，而借用他人名義及證件投標，處有期
徒刑陸月，減為有期徒刑參月，如易科罰金，以新臺幣壹仟元折
算壹日。緩刑貳年，並應向國庫支付新臺幣陸萬元。
丙○○容許他人借用本人名義及證件參加投標，處有期徒刑伍月
，減為有期徒刑二月又十五日，如易科罰金，以新台幣壹仟元折
算壹日。緩刑貳年，並應向國庫支付新臺幣陸萬元。
味而達科技有限公司，其廠商之受僱人，因執行業務意圖影響採
購結果，而借用他人名義及證件投標，科罰金新臺幣陸萬元。
    事  實
一、乙○○係址設於高雄市○鎮區○○路286 之6 號5 樓之1 「
    味而達科技有限公司」（下稱味而達公司）之業務部副理，
    係味而達公司之受僱人，平日負責味而達公司工地現場技術
    、報價、投標等業務。乙○○於民國95年11月間，自網路上
    獲悉「台灣電力股份有限公司」大林發電廠公告辦理「氣動
    液位指示控制元件2pc 」採購案，並預訂於95年11月29日開
    標，竟於執行味而達公司業務時，為使有3 家以上之合格廠
    商投標，使該標案得以順利開標，不致因投標之合格廠商不
    足3 家而流標，竟意圖影響採購結果，利用與味而達公司設
    在同址，且公司股東相同之貫揮興業有限公司（下稱貫揮公
    司，負責人為董啟川）、漢麒有限公司（下稱漢麒公司，負
    責人係丙○○）之公司資料及大小章放置於味而達公司之機
    會，借用貫揮、漢麒公司名義及證件，以味而達公司為主標
    ，貫揮、漢麒公司為陪標，參加上述標案招標程序，並在味
    而達公司報帳單上就同一標案同時為味而達、貫揮、漢麒公
    司申請3 份押標金（分別為1 萬7000元、1 萬7000元及1 萬
    6000元）。丙○○明知乙○○欲以漢麒公司名義陪標，竟仍
    以味而達公司股東之身分，在報帳單上批准呂榮達押標金之
    申請案，容許乙○○借用漢麒公司名義陪標，嗣不知情之味
    而達公司會計洪麗菁乃前往味而達公司設於第一商業銀行苓
    雅分行、合作金庫前鎮分行、彰化銀行苓雅分行之帳戶，分
    別申購票號：EH0000000 號、面額1 萬7000元，票號：AZ00
    00000 、面額1 萬7000元，票號：KB0000000 號、面額1 萬
    6000元之支票3 紙分別作為漢麒、貫揮、味而達公司投標之
    押標金使用，並由乙○○負責填寫味而達公司之廠商投標價
    清單等投標資料，嗣再指示味而達公司內不知情之不詳姓名
    員工代為填寫貫揮、漢麒公司之廠商投標價清單等投標資料
    後，由乙○○在廠商投標價清單分別蓋上味而達、貫揮、漢
    麒公司之大小章，於95年11月29日開標當日由乙○○代表味
    而達公司參與開標，再指示不知情之洪永德（另為不起訴處
    分）代表貫揮公司參與開標，惟因3 家公司之標價均高於底
    價，且味而達公司減價後之標價亦高於底價，台電公司大林
    發電廠標案之主持人因而宣布廢標，致未得標。
二、案經法務部調查局高雄市調查處報請台灣高雄地方法院檢察
    署檢察官偵查起訴。
    理  由
一、程序方面：
    按被告以外之人於審判外之言詞或書面陳述，除法律有規定
    者外，不得作為證據，刑事訴訟法第159 條固定有明文，惟
    被告以外之人於審判外之陳述，雖不符同法第159 條之1 至
    之4 規定，而經當事人於審判程序同意作為證據，法院審酌
    該言詞陳述或書面陳述作成時之情況，認為適當者，亦得為
    證據。又當事人、代理人或辯護人於法院調查證據時，知有
    第159 條第1 項不得為證據之情形，而未於言詞辯論終結前
    聲明異議者，視為有前項之同意，此亦據同法第159 條之5
    規定甚明。查證人董啟川、洪永德、丁○○於調查局及偵查
    中之陳述，被告乙○○、丙○○於調查局及偵查中所為之陳
    述對彼此而言，均為被告以外之人於審判外之言詞陳述，卷
    附報帳單1 份、廠商投標標價清單、報稅資料、營利事業登
    記證、投標廠商聲明書、標封資料各3 份、味而達公司彰化
    銀行、合作金庫銀行、第一商業銀行帳戶開戶資料各1 份、
    押標金申請資料6 份、台電公司大林發電廠廢標紀錄、比價
    表、投標廠商基本資格文件審查意見表、開標簽到表各1 份
    、支票3 張，均係被告以外之人於審判外之書面陳述，均屬
    於傳聞證據，惟檢察官及被告乙○○、丙○○與其等之辯護
    人，及被告味而達公司之法定代理人丁○○於本院審判程序
    均未對於上開證據爭執證據能力並同意引為證據，本院審酌
    上開言詞及書面陳述作成時之證據取得過程並無瑕疵，且與
    待證事實具有關連性等情況，認為適當，應認依刑事訴訟法
    第159 條之5 第1 項之規定，得為證據，而有證據能力。
二、實體方面：
  (一)上開事實，業據被告乙○○、丙○○，於本院審理中坦承不
    諱，核與被告味而達公司法定代理人丁○○於調查局、偵查
    中證述被告乙○○為該公司業務員，證人洪永德於調查局中
    證述被告乙○○告知由其代表貫揮公司投標等情大致相符，
    並有報帳單1 份、廠商投標標價清單、報稅資料、營利事業
    登記證、投標廠商聲明書、標封資料各3 份、味而達公司彰
    化銀行、合作金庫銀行、第一商業銀行帳戶開戶資料各1 份
    、押標金申請資料6 份、台電公司大林發電廠廢標紀錄、比
    價表、投標廠商基本資格文件審查意見表、開標簽到表各1
    份、支票3 張在卷可稽，被告乙○○、丙○○自白核與事實
    相符，洵堪採為論罪科刑之依據。本件事證明確，被告乙○○、丙○○上開犯行均堪認定，應依法論科。
  (二)核被告乙○○所為，係違反政府採購法第87條第5 項前段之
    意圖影響採購結果而借用他人名義及證件投標罪，被告丙○○所為，係違反同條項後段之意圖影響採購結果而容許他人
    借用本人名義及證件投標罪，被告乙○○為味而達公司之業
    務員，因執行業務而有違反政府採購法第87條第5 項之行為
    ，應依政府採購法第92條規定，對被告味而達公司科以同法
    第87條第5 項之罰金。公訴意旨認被告乙○○、丙○○所為
    係犯政府採購法第87條第6 項、第3 項之以詐術使開標發生
    不正確結果未遂罪，惟政府採購法第87條第3 項係「以詐術
    或其他非法之方法，使廠商無法投標或開標發生不正確結果
    」為要件。該條規定所規範者為結果犯，必須以「客觀上」
    使人認為係「詐術或相當於詐術」之手段（如廠商為達得標
    目的與審標人員勾串，塗改他廠商標單造成無效標等），發
    生「使廠商無法投標」或「使開標發生不正確結果」之結果
    ，才該當該罪之要件，而政府採購法於91年2 月6 日修正公
    布，新增第87條第5 項「意圖影響採購結果或獲取不當利益
    ，而借用他人名義或證件投標者，處3 年以下有期徒刑，得
    併科新臺幣100 萬元以下罰金。容許他人借用本人名義或證
    件參與投標者，亦同」，用以處罰借用他人名義或證件投標
    之情形，顯見政府採購法第87條第3 項原規範意旨，並未就
    借用他人名義投標之行為列為處罰之範圍，嗣後始增補同法
    條第5 項之處罰規定，亦即政府採購法以增列條項之方式，
    對於借牌投（參）標、陪標行為（容許他人借用本人名義投
    標）另加以明確規範，本件被告乙○○、丙○○既為單純之
    借牌投標、陪標行為，並無「以詐術或其他非法之方法，使
    廠商無法投標或開標發生不正確結果」之情形，自非政府採
    購法第87條第3 項規範之範疇，又被告丙○○本身為政府採
    購法第87條第5 項後段所規定之「容許他人借用本人名義或
    證件」之正犯，即為同法條第5 項前段之指之「他人」，其
    與被告呂建榮間，居於相互對立之對向關係，行為縱有合致
    ，然因彼此行為目的相歧，尚難認有犯意之聯絡與行為之分
    擔可言，自非共同正犯。公訴意旨認被告乙○○、丙○○係
    違反政府採購法第87條第3 項、第6 項之以詐術使開標發生
    不正確結果未遂罪之共同正犯，尚有未洽，惟其基本社會事
    實同一，自應由本院予以變更起訴法條。本院爰審酌被告乙○○、丙○○為避免廠商不足導致流標，竟分別借用他人名
    義、證件及容許他人借用本人名義、證件參與投標，藉此虛
    增投標廠商數目，意圖影響招標之結果，破壞招標之公正、
    公平性，行為實不足取，惟念及本案投標案之金額尚不足30
    萬元，且未得標，犯罪所生之損害非鉅，且渠等並無刑案前
    科資料，有台灣高等法院被告前案紀錄表2 份在卷可稽，又
    犯後坦承犯行，態度良好，並被告呂建榮主導本件標案，被
    告丙○○被動配合陪標，與其等之犯罪動機、目的、手段等
    一切情狀，分別量處如主文所示之刑。另本案被告乙○○、
    丙○○犯罪時間在96年4 月24日以前，所犯之罪非屬中華民
    國96年罪犯減刑條例第3 條所並不得予以減刑之罪，應均減
    其宣告刑二分之一，並斟酌被告乙○○為大學畢業、家境小
    康，被告丙○○為專科畢業、家境小康等情，均併諭知易科
    罰金之折算標準如主文所示。至被告味而達公司之宣告刑部
    分，參酌中華民國96年罪犯減刑條例第1 條「為紀念解除戒
    嚴20週年，『予罪犯更新向善之機』，特制定本條例」之立
    法意旨，非自然人之法人自應不再減刑之列，併此敘明。再
    被告乙○○、丙○○業於本院審理中坦承犯行，並表示願支
    付國庫一定之金額，以求緩刑之宣告，經蒞庭檢察官表示同
    意（見本院96年7 月30日審判筆錄第14、15頁），因認上開
    對其所宣告之刑，以暫不執行為適當，惟斟酌被告乙○○、
    丙○○因守法觀念薄弱而觸法，為確保其能記取教訓，並命
    其向國庫捐款新臺幣6 萬元，以啟自新。
據上論斷，應依刑事訴訟法第299 條第1 項前段、第300 條、政
府採購法第87條第5 項、第92條，刑法第11條前段、第41條第1
項前段、第74條第1 項第1 款、第2 項第4 款，中華民國96年罪
犯減刑條例第2 條第1 項第3 款、第7 條第2 項，罰金罰鍰提高
標準條例第1 條規定，判決如主文。
本案經檢察官甲○○到庭執行職務。
中　　華　　民　　國　　96　　年　　7 　　月　　31　　日
                  刑事第十六庭  法　官  郭宜芳
以上正本證明與原本無異。
如不服本判決應於收受本判決後10日內向本院提出上訴書狀，並
應敘述具體理由，如未敘述上訴理由者，應於上訴期間屆滿後20
日內補提理由書狀於本院（均須按他造當事人之人數附繕本）「
切勿逕送上級法院」。
中　　華　　民　　國　　96　　年　　7 　　月　　31　　日
                                書記官  陳素徵
附錄本案論罪科刑法條全文：
政府採購法第87條：
（強迫投標廠商違反本意之處罰）
意圖使廠商不為投標、違反其本意投標，或使得標廠商放棄得標
、得標後轉包或分包，而施強暴、脅迫、藥劑或催眠術者，處1
年以上7年以下有期徒刑，得併科新臺幣300萬元以下罰金。
犯前項之罪，因而致人於死者，處無期徒刑或7 年以上有期徒刑
；致重傷者，處3 年以上10年以下有期徒刑，各得併科新臺幣30
0 萬元以下罰金。
以詐術或其他非法之方法，使廠商無法投標或開標發生不正確結
果者，處5 年以下有期徒刑，得併科新臺幣100 萬元以下罰金。
意圖影響決標價格或獲取不當利益，而以契約、協議或其他方式
之合意，使廠商不為投標或不為價格之競爭者，處6 月以上5 年
以下有期徒刑，得併科新臺幣100萬元以下罰金。
意圖影響採購結果或獲取不當利益，而借用他人名義或證件投標
者，處3 年以下有期徒刑，得併科新臺幣100 萬元以下罰金。容
許他人借用本人名義或證件參加投標者，亦同。
第1項、第3項及第4項之未遂犯罰之。
政府採購法第92條：
（廠商之代理人等違反本法，廠商亦科罰金）
廠商之代表人、代理人、受雇人或其他從業人員，因執行業務犯
本法之罪者，除依該條規定處罰其行為人外，對該廠商亦科以該
條之罰金。
